【裁判字號】    89,訴,414
【裁判日期】    890713
【裁判案由】    損害賠償
【裁判全文】
臺灣士林地方法院民事判決  八十九年度訴字第四一四號
    原      告  乙○○
    被      告  甲○○
    訴訟代理人  林吉雄律師
右當事人間請求損害賠償事件，本院判決如左：
    主      文
被告應給付原告新台幣拾伍萬元及自民國八十七年七月二十五日起至清償日止，按
週年利率百分之五計算之利息。
原告其餘之訴駁回。
訴訟費用由被告負擔二分之一，餘由原告負擔。
    事      實
甲、原告方面：
  一、聲明：被告應給付原告新台幣（以下同）七十萬元及自民國八十七年三月二十
      八日起至清償日止，按年利率百分之五計算之利息。
  二、陳述：
  （一）緣原告係台北市政府建設局第一科（該科於八十八年七月一日擴編為「台北
        市商業管理處」）所屬人員，為執行「八十七年度台北市登記有案之浴室（
        三溫暖）營業場所公共安全初檢作業」，於八十七年三月二十七日下午，前
        往被告甲○○所開設位於台北市○○區○○路八十一之一號一樓之「新綠園
        溫泉浴室」實施初檢。因原告於此溫泉浴室發現被告擅自隔間違規使用該營
        業場所之地下一樓及地下二樓，遂將該等情事登載於聯合檢查現場紀錄表，
        引起被告不滿，遂出手推撞原告，並當場辱罵原告「婊仔子」、「幹你娘」
        ，又恫嚇原告稱：如因此使其無法營業，彼乃北投最大的流氓等語，致使原
        告心生畏懼，乃請求在場員警將被告以現行犯逮捕。嗣被告在台北市政府警
        察局北投分局光明派出所製作筆錄時，竟向承辦員警陳稱：此次事件係因原
        告向其要求賄賂五萬元，而其僅願付二萬元故而發生。為此，原告被所屬機
        關移送台灣士林地方法院檢察署檢察官偵辦，幸獲八十七年偵字第九一七四
        號不起訴處分。被告公然侮辱部分，業據鈞院以八十七年度訴字第四五七號
        刑事判決判處被告拘役參拾日，如易科罰金，以參佰元折算壹日，並經第二
        審判決維持原判，現則繫屬於最高法院審理中。
  （二）就原告遭被告指控索賄貪污部分而言，實有嚴重損害名譽並影響爾後繼續從
        事公務員生活之虞等情事，誠屬必要循司法程序尋求公允，以正視聽且昭吏
        治官箴，蓋原告所屬台北市政府向來極為嚴格要求所轄公務員於廉潔操守之
        表現，被告雖係恣意指稱原告索賄，然此舉誣指事項縱屬子虛烏有，仍引發
        所屬單位上司及政風人員之注意，並且嚴密重視案情發展，另時有同仁予以
        關切，被告已侵犯並損害原告之名譽權，故依民法第一百八十四條第一項前
        段、第一百九十五條第一項請求被告賠償非財產上之損害七十萬元，用以撫
        慰原告精神上所受之干擾及痛苦。
  （三）對於名譽權重視與否，恆與一國社會環境之文明進展程度成正比，即就侵害
        他人名譽權而言，對於非財產上之損害，令加害人賠償被害人足致社會大眾
        注意及金錢額度，即以此金額之多寡，做為具體保障名譽權之認定指標，由
        法院藉此激濁揚清，以裁判昭示名譽權應予重視並維護。此外，斟酌原告之
        學歷，擔任台北市商業管理處法制科員之職務性質所必須涉及於廉潔操守上
        之信念及榮譽感，並從事法制工作所需具備之形象及信賴感，輔以原告薪資
        所得資料請求如聲明所示。
三、證據：提出識別證、台北市政府執行院頒「維護公共安全方案」聯合檢查現場紀
    錄表、台灣士林地方法院檢察署八十七年偵字第三三七二號不起訴處分書、本院
    八十七年度訴字第四五七號刑事判決、台灣高等法院八十七年度上訴字第四五八
    二號刑事判決、台灣士林地方法院檢察署八十七年偵字第九一七四號不起訴處分
    書、公函並專案報告、公函、碩士學位證書、職務說明書、薪津清冊等為證。
乙、被告方面：
一、聲明：駁回原告之訴。
二、陳述：
  （一）本件原告起訴之事實，業經原告提起附帶民事訴訟，並經移送鈞院民事庭審
        理後判決被告應賠償五萬元，原告起訴違反一事不再理原則，其起訴程序不
        合法，應予駁回。
  （二）被告經起訴之誣告部分獲一、二審判決無罪，現仍上訴最高法院中。而原告
        係經其任職單位移送偵查，且亦經獲不起訴處分確定，其名譽權自無何損害
        可言。
    理      由
一、本件原告主張：其係台北市政府建設局第一科（該科於八十八年七月一日擴編為
    「台北市商業管理處」）所屬人員，為執行「八十七年度台北市登記有案之浴室
    （三溫暖）營業場所公共安全初檢作業」，於八十七年三月二十七日下午，前往
    被告所開設位於台北市○○區○○路八十一之一號一樓之「新綠園溫泉浴室」實
    施初檢。因原告於此溫泉浴室發現被告擅自隔間違規使用該營業場所之地下一樓
    及地下二樓，遂將該等情事登載於聯合檢查現場紀錄表，引起被告不滿，遂出手
    推撞原告，並當場辱罵原告「婊仔子」、「幹你娘」，又恫嚇原告稱：如因此使
    其無法營業，彼乃北投最大的流氓等語，致使原告心生畏懼，乃請求在場員警將
    被告以現行犯逮捕，嗣被告在台北市政府警察局北投分局光明派出所製作筆錄時
    ，竟向承辦員警陳稱：此次事件係因原告向其要求賄賂五萬元，而其僅願付二萬
    元故而發生，為此，原告被所屬機關移送台灣士林地方法院檢察署檢察官偵辦，
    幸獲八十七年偵字第九一七四號不起訴處分。被告公然侮辱部分，業據本院以八
    十七年度訴字第四五七號刑事判決判處被告拘役參拾日，如易科罰金，以參佰元
    折算壹日，並經第二審判決維持原判，現則繫屬於最高法院審理中。就原告遭被
    告指控索賄貪污部分而言，實有嚴重損害名譽並影響爾後繼續從事公務員生活之
    虞等情事，損害原告之名譽權，應賠償原告精神上之損害七十萬元等語。被告則
    以：原告起訴之事實，業經原告提起附帶民事訴訟，並經移送鈞院民事庭審理後
    判決被告應賠償五萬元，原告起訴違反一事不再理原則，其起訴程序不合法，應
    予駁回，又被告經起訴之誣告部分獲一、二審判決無罪，現仍上訴最高法院中，
    而原告係經其任職單位移送偵查，且亦經獲不起訴處分確定，其名譽權自無何損
    害等語資為抗辯。
二、按「訴訟標的於確定之終局判決中經裁判者，除法律別有規定外，當事人不得就
    該法律關係，更行起訴。」民事訴訟法第四百條第一項固有明文。惟此僅限於本
    案之終局判決而言，此觀最高法院二十年上字第一六八八號判例要旨所示「確定
    判決以程序上理由駁回原告之訴，並未就訴訟標的之法律關係予以裁判者，無民
    事訴訟法第三百九十九條第一項之既判力」即明。本件原告於本院八十七年度訴
    字第四五七號刑事案件中固曾以被告誣告其收賄為由請求名譽權受侵害之損害賠
    償，惟此部分經移送本院民事庭審理後，係以被告誣告部分並未經刑事判決認為
    有罪，故非被告犯誣告罪而受損害之人，不得於刑事訴訟程序附帶提起民事訴訟
    為由，裁定駁回確定，有本院八十七年度訴字第一０六二號裁定可稽。依前開判
    例所示，自無違反一事不再理之原則。又本院八十七年度訴字第一０六二號民事
    判決被告應賠償原告五萬元部分，乃針對被告於八十七年三月二十七日下午，在
    台北市○○區○○路八十一之一號一樓被告開設之「新綠園溫泉浴室」執行職務
    時當場辱罵原告「婊仔子」、「幹你娘」等之侮辱行為所致原告名譽權損害所為
    之判決（該判決經被告上訴，現由台灣高等法院審理中），與本件係就被告在台
    北市政府警察局北投分局光明派出所製作筆錄時，向承辦員警誣指原告向其行求
    賄賂五萬元，原告因而遭所屬機關移送台灣士林地方法院檢察署檢察官偵辦所致
    之損害賠償請求，雖均係主張名譽權受侵害，惟該二行為之時地、行為態樣均不
    相同，為審判對象之訴訟標的自不相同，故亦無重覆起訴之問題，被告此部分之
    抗辯即無理由。
三、原告主張其係台北市政府建設局第一科（該科於八十八年七月一日擴編為「台北
    市商業管理處」）所屬人員，為執行「八十七年度台北市登記有案之浴室（三溫
    暖）營業場所公共安全初檢作業」，於八十七年三月二十七日下午，前往被告甲
    ○○所開設位於台北市○○區○○路八十一之一號一樓之「新綠園溫泉浴室」實
    施初檢，因原告於聯合檢查現場紀錄表登載被告有違規使用之情形，引起被告不
    滿，並當場辱罵原告「婊仔子」、「幹你娘」等語，原告乃請求在場員警將被告
    以現行犯逮捕，嗣被告在台北市政府警察局北投分局光明派出所製作筆錄時，向
    承辦員警陳稱：此次事件係因原告向其要求賄賂五萬元，而其僅願付二萬元故而
    發生，原告因而遭所屬機關移送台灣士林地方法院檢察署檢察官偵辦，幸獲以八
    十七年偵字第九一七四號不起訴處分，被告當場侮辱部分，業據本院以八十七年
    度訴字第四五七號判決判處被告拘役參拾日，如易科罰金，以參佰元折算壹日，
    並經第二審判決維持原判，現則繫屬於最高法院審理中等情，業據原告提出識別
    證、台北市政府執行院頒「維護公共安全方案」聯合檢查現場紀錄表、台灣士林
    地方法院檢察署八十七年度偵字第三三七二號不起訴處分書、本院八十七年度訴
    字第四五七號刑事判決、台灣高等法院八十七年度上訴字第四五八二號刑事判決
    、台灣士林地方法院檢察署八十七年偵字第九一七四號不起訴處分書、台北市政
    府建設局函等為證，且為被告所不爭執，此等事實應堪信為真實。
四、按因故意或過失，不法侵害他人之權利者，負損害賠償責任；不法侵害他人之名
    譽者，被害人雖非財產上之損害，亦得請求賠償相當之金額，民法第一百八十四
    條第一項前段、第一百九十五條第一項前段分別定有明文。又名譽被侵害者，關
    於非財產上之損害，加害人雖亦負賠償責任，但以相當之金額為限，所謂相當，
    自應以實際加害情形與其名譽影響是否重大，及被害人之身分地位與加害人之經
    濟狀況等關係定之，最高法院四十七年台上字第一二二一號判例可資參照。又「
    按不法侵害他人之身體、健康、名譽或自由者，被害人雖非財產上之損害，亦得
    請求賠償相當之金額，民法第一百九十五條第一項前段規定甚明。而名譽為人格
    之社會評價，名譽有無受侵害，應以社會上對其評會是否貶損以為斷。刑法上妨
    害名譽罪之成立，固以公然侮辱或意圖散布於眾而指摘或傳述足以毀損他人名譽
    之事為要件。惟在民法上，若已將足以毀損他人之名譽之事表白於特定第三人，
    縱未至公然侮辱之程度，且無散布於眾之意圖，亦應認係名譽之侵害，蓋既對於
    第三人表白足以毀損他人名譽之事，則其人之社會評價，不免因而受到貶損。上
    訴人上開侮辱文詞，除台南地院承辦及相關人員已閱悉外，承辦該抗告事件之台
    灣高等法院台南高分院合議庭審判長及法官等，必亦已閱悉其內容，被上訴人之
    品德、聲譽、社會一般評價因而受有貶損，上訴人之行顯已侵害被上訴人之名譽
    權。．．．」，亦有最高法院八十六年度台上字第三０五號判決意旨可稽。查被
    告在台北市政府警察局北投分局光明派出所製作筆錄時，竟向承辦員警陳稱：此
    次事件係因原告向其要求賄賂五萬元，而其僅願付二萬元故而發生，原告因而遭
    所屬機關移送台灣士林地方法院檢察署檢察官偵辦，縱被告在警訊及偵查中均係
    在警員或檢察官之質問才為不利於原告之陳述，並未主動請求該管公務員偵辦原
    告索賄之事（見上開刑事判決理由欄所載），惟其既為上開不實之陳述，致原告
    遭受其所屬機關移送偵辦接受訊問，顯已引起所屬單位上司之注意，且被告上開
    不實之言詞，承辦上開刑事案件之警員、檢察官、法官等，亦已悉其內容，原告
    之品德、聲譽、社會一般評價因而受有貶損，被告已侵害原告之名譽權，其精神
    自受有痛苦，原告依民法第一百八十四條第一項前段、第一百九十五條第一項請
    求被告賠償非財產上之損害，自非無據，本院審酌原告依法執行公務，竟無端遭
    受被告之誣陷，斟酌原告係私立輔仁大學法律研究所碩士，擔任台北市商業管理
    處法制科員，職務性質特別要求具有廉潔之操守，及其月薪為四萬六千餘元，有
    碩士學位證書、職務說明書、薪津清冊各一份在卷可參，而被告則係經營溫泉浴
    室之業者，兩造之身分地位、經濟狀況等情，認被告賠償之慰撫金以三十五萬元
    為相當，原告超過此部分之請求尚嫌無據，應予駁回。
五、又按「給付無確定期限者，債務人於債權人得請求給付時，經其催告而未給付，
    自受催告時起，負遲延責任。其經債權人起訴而送達訴狀，．．．與催告有同一
    之效力。」，及「遲延之債務，以支付金錢為標的者，債權人得請求依法定利率
    計算之遲延利息」，民法第二百二十九條第二項、第二百三十三條第一項前段定
    有明文。從而，原告本於侵權行為之法律關係請求被告給付非財產上之損害賠償
    三十五萬元及自八十七年七月二十五日起即前案附帶民事訴訟起訴狀繕本送達翌
    日起至清償日止按週年利率百分之五計算之利息，尚無不合，應予准許，超過上
    開部分之請求難謂有據，應予駁回。
六、據上論結，本件原告之訴為一部有理由，一部無理由，依民事訴訟法第七十九條
    但書，判決如主文。
中      華      民      國    八十九    年      七      月      十三    日
                                        臺灣士林地方法院民事第二庭
~B法      官  陳麗芬
右為正本係照原本作成。
如對本判決上訴須於判決送達後廿日內向本院提出上訴狀。
中      華      民      國    八十九    年      七      月      十九    日
~B法院書記官  黃建新


司法院資訊處製作；財團法人民間司法改革基金會備份。
